ACORDAO-COMPLETO-2548879

ACÓRDÃO 2111/2022 ATA 36/2022 - PLENÁRIO

VISTOS, relatados e discutidos estes autos de Auditoria realizada, no âmbito do Fiscobras/2022, nas obras de construção da Ferrovia de Integração Oeste Leste (Fiol) , no trecho compreendido entre Caetité/BA e Barreiras/BA, Lote 5F, 
ACORDAM os Ministros do Tribunal de Contas da União, reunidos em sessão de Plenário, ante as razões expostas pelo Relator, em:
9.1. orientar à Secretaria de Fiscalização de Infraestrutura Portuária e Ferroviária (SeinfraPortoFerrovia) que avalie a pertinência de realizar eventual nova fiscalização no Lote 5F, de modo a acompanhar os desdobramentos das tratativas junto aos órgãos envolvidos e o empenho da Valec na solução dos impedimentos dos trechos da obra, com vistas a se evitar atrasos na conclusão das obras e prejuízos ao erário; 
9.2. dar ciência desta deliberação à Valec Engenharia, Construções e Ferrovias S/A; e 
9.3. arquivar os presentes autos, com fundamento no art. 169, inciso V, do Regimento Interno desta Corte de Contas.

Auditoria realizada, no âmbito do Fiscobras/2022, nas obras de construção da Ferrovia de Integração Oeste Leste (Fiol), no trecho compreendido entre Caetité/BA e Barreiras/BA, Lote 5F

Valec Engenharia, Construções e Ferrovias S/A.

3. Responsáveis:  não há.

13.1. Ministros presentes: Bruno Dantas (na Presidência), Walton Alencar Rodrigues, Benjamin Zymler e Jorge Oliveira.
13.2. Ministros-Substitutos convocados: Augusto Sherman Cavalcanti (Relator) e Weder de Oliveira.

AUGUSTO SHERMAN

Trata-se de auditoria realizada na Valec Engenharia, Construções e Ferrovias S.A. (Valec) , com o objetivo de fiscalizar as obras de construção da Ferrovia de Integração Oeste Leste (Fiol) , no trecho compreendido entre Caetité/BA e Barreiras/BA, Lote 5F.
2.	Reproduzo a seguir o teor principal do relatório (Fiscalização 35/2022) elaborado no âmbito da Secretaria de Fiscalização de Infraestrutura Portuária e Ferroviária (peça 25) , cujas conclusões mereceram a anuência dos dirigentes da unidade técnica:
"Introdução 
II.1. Deliberação que originou o trabalho 
Em cumprimento ao Acórdão 2481/2021-TCU-Plenário, de relatoria da Min. Ana Arraes, realizou-se a auditoria na Valec Engenharia Construções e Ferrovias S/A, no período compreendido entre 14/03/2022 e 01/07/2022.
As razões que motivaram esta auditoria foram o atendimento aos critérios de materialidade, risco e relevância.
II.2. Visão geral do objeto 
A Fiol é uma ferrovia projetada para ter extensão de 1.527 km e ligar o futuro porto de Ilhéus/BA à cidade de Figueirópolis/TO. A empresa estatal Valec é a responsável pelo projeto desde 2008, quando recebeu do Governo Federal a concessão para implantação e operação da ferrovia.  
Para realizar as obras de construção, a Valec dividiu a estrada de ferro em lotes. O trecho localizado entre as cidades de Ilhéus/BA a Caetité/BA compreende os Lotes 1F a 4F e possui 537¿km de extensão, enquanto o trecho localizado entre Caetité/BA e Barreiras/BA compreende os Lotes 5F a 7F e possui 485 km de extensão. Já o segmento entre Barreiras/BA e Figueirópolis/TO encontra-se em fase de projeto.  
 
 Imagem 1: Mapa esquemático da Fiol 
 
Fonte: Relatório de Atividades Técnicas (RAT) do Lote 5F, de fevereiro de 2022.  
O Lote 5F, objeto desta fiscalização, possui extensão de 162,04 km e está situado entre o km 806+545, localizado no final da ponte ferroviária sobre o Rio São Francisco (Lote 5FA) , e o km 968+430, localizado no Riacho da Barroca.
A parte do lote localizada na planície do Rio São Francisco é caracterizada por longas extensões em tangentes e rampas mais suaves, enquanto a parte da serra geral predomina áreas íngremes e trechos sinuosos. 
Estão previstas treze Obras de Arte Especiais (OAE) para o lote. Serão oito viadutos, duas pontes e três passagens inferiores. 
No contrato de construção do Lote 5F, está incluída ainda a superestrutura ferroviária da Ponte sobre o Rio São Francisco, que possui 2.900 m. A construção da ponte foi objeto do Contrato 85/2010, Lote 5FA, que já se encontra em processo de encerramento. 
Inicialmente, para a construção do Lote 5F, a Valec celebrou o Contrato 58/2010 com o consórcio Mendes Junior - Sanches Tripoloni - Fidens, com valor original de R$ 720.083.377,91 (data base set/2009) . Contudo, em janeiro de 2014, houve o distrato do Contrato 58/2010, com base no artigo 79, inciso II, da Lei 8.666/1993, publicado no DOU de 17/1/2014. Ressalta-se que esse não foi incluído no escopo desta auditoria.  
Posteriormente, a Valec celebrou o Contrato 6/2014 (Evidência 3) , objeto desta auditoria, junto ao Consórcio Pavotec-Trail, no valor de R$¿849.764.651,51, para a construção das obras remanescentes do Lote 5F. 
Mediante celebração de termos aditivos ao Contrato 6/2014, houve alterações na construtora contratada, de maneira que, atualmente, a contratada é o Consórcio Fiol - Lote 5F, composto pela BTEC Construções LTDA (CNPJ 27.853.182/0001-08) e a LCM Construção e Comércio S.A. (CNPJ 19.758.842/0001-35) . 
O valor atual do contrato, após a realização de 14 termos aditivos, é de R$¿846.420.953,33¿ (setembro/2009) . Até o momento, já foram medidos R$¿515.633.146,35 (setembro/2009) , o que representa cerca de 60% do total contratado. 
O avanço físico da obra é considerado o mesmo do avanço financeiro, assim também é de cerca de 60%.  
Do que foi executado, há cerca de 120 quilômetros com sublastro concluído e dormentes lançados na pista. Desses 120 km, 45 km estão com montagem de grade e segunda camada de lastro e 13,9¿km com a primeira camada de lastro. 
Há impedimentos para o seguimento das obras em aproximadamente 28 quilômetros.
Desses, 12 quilômetros estão impedidos devido ao projeto da estrada de ferro passar próximo à barragem de Ceraíma, localizada próxima à cidade de Guanambi/BA. A Valec vem tratando da liberação das obras nesse trecho junto ao Instituto Brasileiro do Meio Ambiente e dos Recursos Naturais Renováveis (Ibama) e à Companhia de Desenvolvimento dos Vales do São Francisco e do Parnaíba (Codevasf) . As negociações visam alinhar tecnicamente estudos de riscos a respeito da interação e coexistência entre as obras e a operação da Fiol e o reservatório de Ceraíma. A Valec está tratando do assunto no processo 51402.100419/2020-21 (Evidências 4, 5 e 6) . 
E outros 16 quilômetros estão impedidos devido à ferrovia passar em áreas de comunidades remanescentes quilombolas (Evidência 7) .  
Em fevereiro de 2022 (até a medição 97) , a alocação de recursos no Contrato 6/2014 alcançou o valor total de R$ 515.633.146,35, representando 60,92% do volume total previsto. Por outro lado, os principais itens de serviços apresentaram o seguinte avanço físico: (a) Terraplenagem, 77,5%; (b) Drenagem, 35,9%; (c) Superestrutura, 65,3%; e (d) Obras de Artes Especiais, 60,5%. No cálculo dos percentuais dos avanços considerou-se o aditivo da obra em 17,58% (14º TA R$ 846.342.824,00) .
HISTÓRICO DAS PRINCIPAIS DECISÕES DO TCU ADOTADAS SOBRE A OBRA 
TC Processo 016.731/2011-5:
Trata-se de auditoria no âmbito do Fiscobras 2011, tendo como objetivo fiscalizar as obras da Ferrovia de Integração Oeste Leste - trecho Caetité/BA a Barreiras/BA (Lotes 5F a 7F) . Ressalta-se que o contrato vigente para a construção do Lote 5F era na época da auditoria o Contrato 58/2010, posteriormente rescindido pelas partes. 
A equipe de auditoria constatou à época as seguintes irregularidades: (a) projeto básico deficiente; (b) adiantamento de pagamentos; e (c) ausência de critérios objetivos para o julgamento de proposta técnica. 
Diante das constatações, o TCU, no Acórdão 2371/2011-TCU-Plenário (Ministro Relator Weder de Oliveira) , determinou à Valec, em sede de medida cautelar, que adotasse providências imediatas no sentido de suspender a execução dos contratos 58/2010 (Lote 5F) , 59/2010 (Lote 6F) , 60/2010 (Lote 7F) e 85/2010 (Lote 5FA) . 
A análise das respostas da Valec referentes a essas deliberações motivou a manutenção da determinação cautelar e a emissão de novas determinações, por meio do Acórdão 3301/2011-TCU-Plenário, Ministro Weder de Oliveira. Dentre as determinações exaradas no Acórdão, pode-se destacar, com relação ao Lote 5F: 
9.2.3. conclua os projetos executivos dos lotes 5, 5A, 6 e 7 e apresente ao Tribunal tão logo estejam concluídos, contemplando, necessariamente, os estudos e impacto financeiro de cada uma das ações abaixo: 
 (...)  
9.2.3.3. promover estudo para cada uma das obras de arte especiais, levando em conta as distâncias de transporte, e selecionar a metodologia para produção dos concretos que for mais vantajosa para a Administração Pública; 
9.2.3.4. promover estudo para quantificar os serviços de escavações de materiais de 1ª, 2.ª e 3.ª categorias e solos moles, permitindo o conhecimento real dos quantitativos e serviços necessários para os lotes 5, 6 e 7; 
9.2.3.5. realizar sondagens em todas as obras de arte especiais dos lotes 5, 5A, 6 e 7, em quantidade compatível com a extensão e quantidade de apoios de cada uma das obras de artes especiais; 
9.2.3.6. concluir os projetos executivos das obras de artes especiais dos lotes 5, 5A, 6 e 7, contemplando as soluções de fundações e dimensionamento das estruturas, com detalhamento da metodologia construtiva (ex.: moldada in loco x pré-moldada) ; 
9.2.3.7. concluir os estudos de localização das jazidas de areia e brita, que deveriam ter sido realizados na fase de projeto básico, a fim de verificar as reais distâncias de transporte que serão utilizadas nos serviços explícitos de transportes e nas composições que possuem composições auxiliares de transporte, e exemplo dos dormentes de concreto, considerando o real posicionamento dos canteiros de obras; 
Entre outubro de 2013 e abril de 2014, foram revogadas as medidas que suspendiam a execução das obras dos Lotes 5F, 5FA, 6F e 7F, conforme citado a seguir: 
2/10/2013: Liberação das obras do Lote 5F - Acórdão 2700/2013-TCU-Plenário 
4/12/2013: Liberação das obras do Lote 5FA - Acórdão 3376/2013-TCU-Plenário 
16/4/2014: Liberação das obras dos Lotes 6F e 7F - Acórdão 1022/2014-TCU-Plenário 
O voto condutor do Acórdão 2700/2013-TCU-Plenário, de relatoria do Ministro Weder de Oliveira, resume o motivo da revogação da cautelar: 
A partir da análise das sucessivas manifestações da Valec juntadas aos autos, constata-se que as ações empreendidas pela empresa em cumprimento aos Acórdão 2371/2011-TCU-Plenário, ainda que não representem cumprimento integral do que foi determinado, reduziram as incertezas e os riscos anteriormente mencionados a um nível que, a meu ver, considerando os benefícios advindos da continuidade das obras, justifica a revogação da medida cautelar. 
TC Processo 007.287/2012-7 e TC Processo 007.971/2013-3:
Tratam de auditorias, respectivamente, no âmbito do Fiscobras 2012 e 2013, tendo como objetivo fiscalizar as providências tomadas pela Valec para cumprir as determinações dos Acórdão 3301/2011-TCU-Plenário e 2.371/2011-TCU-Plenário, ambos de relatoria do Ministro Weder de Oliveira, a fim de sanear as irregularidades identificadas no TC Processo 016.731/2011-5. 
Em ambos os casos, a equipe de auditoria constatou que as medidas corretivas necessárias para a retomada da obra paralisada não haviam sido integralmente cumpridas pela Valec. 
O Ministro Relator Weder de Oliveira, mediante despachos, determinou o apensamento definitivo destes processos ao TC Processo 016.731/2011-5 (peça 53 do TC Processo 007.287/2012-7 e peça 40 do TC Processo 007.971/2013-3) . 
II.3. Objetivo e questões de auditoria 
A presente auditoria teve por objetivo fiscalizar as obras de construção do Lote 5F da Ferrovia de Integração Oeste-Leste (Fiol) , no estado da Bahia.
A partir do objetivo do trabalho e a fim de avaliar em que medida os recursos estão sendo aplicados de acordo com a legislação pertinente, formularam-se a questão adiante indicada:
Questão 1: A execução das obras do Lote 5 da Fiol está de acordo com o Contrato 6/2014 e com a legislação aplicável ao empreendimento?
II.4. Metodologia utilizada 
Os trabalhos foram realizados em conformidade com as Normas de Auditoria do Tribunal de Contas da União (Portaria-TCU n. 280, de 8 de dezembro de 2010, alterada pela Portaria-TCU n. 168 de 30 de junho de 2011) e com observância aos Padrões de Auditoria de Conformidade estabelecidos pelo TCU (Portaria-Segecex n. 26 de19 de outubro de 2009) .
Para responder à questão de auditoria da matriz de planejamento e preencher a matriz de achados, utilizaram-se as seguintes técnicas de auditoria: visita às obras, requisição e análise documental; reunião com os gestores, confronto de informações e documentos; pesquisas em sistemas informatizados; comparação com a legislação; jurisprudência do TCU e doutrina. 
II.5. Limitações inerentes à auditoria 
Não houve limitações aos trabalhos de auditoria.
II.6. Volume de recursos fiscalizados 
O volume de recursos fiscalizados (VRF) alcançou o montante de R$ 846.420.953,33 (data base: setembro/2009) . Este valor contempla as alterações do Contrato 6/2014, referente à contratação das obras remanescentes para a construção do Lote 5F, até o 14º TA, assinado em 8/11/2021, resultando em reflexo financeiro de 17,58% em relação ao valor contratado inicialmente de R$ 719.836.083,25.
II.7. Benefícios estimados da fiscalização 
Entre os benefícios estimados desta fiscalização pode-se mencionar a expectativa de controle.
Conclusão 
A presente auditoria, realizada no âmbito do Fiscobras 2022, teve por objetivo fiscalizar as obras de construção do Lote 5F da Ferrovia de Integração Oeste Leste (Fiol) , trecho entre Caetité e Barreiras, no Estado da Bahia. 
A aplicação dos procedimentos contemplados na questão de auditoria, dentro do escopo definido para o trabalho, no período abrangido pelos trabalhos de fiscalização, não resultou em achados de auditoria nas obras do Lote 5F.
Entretanto, ocorrências que não estavam previstas no escopo dos procedimentos de auditoria planejados merecem ser destacadas neste relatório de fiscalização, pois, atualmente, impedem a realização das obras em determinados trechos contratados e podem implicar atrasos na conclusão das obras do Lote 5F.
Entre as ocorrências que dificultam o andamento a contento das frentes de trabalho das obras, foram verificados dois segmentos ainda sem liberação pela Valec. 
Entre os km 806+545 e 823+024, há impedimento das obras em razão de reivindicação da demarcação de área quilombola (aproximadamente 16 km do segmento) (Evidência 7) . 
Entre os km 938+500 e 948+500, o trecho segue sem obras por determinação do Instituto Brasileiro do Meio Ambiente e dos Recursos Naturais Renováveis (Ibama) , em decorrência da necessidade de apresentação de estudos de riscos acerca da interferência do traçado da linha férrea com a área de influência de uma grande estrutura de represamento de água para irrigação e abastecimento de municípios da região, a Represa de Ceraima, no município de Guanambi/BA. Como ilustrado a seguir:
Imagem 1: Barragem de Ceraima
Fonte: Valec-Processo 51402.100419/2020-21
Como se pode observar, a referida represa se localiza a montante da área urbana de Guanambi-BA, na região do Médio São Francisco, fruto do barramento do Rio Carnaíba de Dentro. Foi construída no âmbito das políticas de combate à seca do semiárido com objetivo de fornecer recursos hídricos para 112 lotes de pequenos agricultores, atendendo um perímetro irrigável de 415 hectares, e começou a operar em 1973. 
Segundo dados da Companhia de Desenvolvimento dos Vales do São Francisco e do Parnaíba (Codevasf) , órgão gestor do barramento, o reservatório possui volume máximo de armazenamento de 51 milhões de metros cúbicos e volume de outorga de 6.706.867 metros cúbicos/ano.
Por aproximadamente dez quilômetros, a ferrovia contorna o reservatório e, para esse trecho, o Ibama apresentou a seguinte ressalva na licença ambiental de instalação: "Não estão autorizadas quaisquer obras ou intervenções entre os km 934+500 ao 946+500, no entorno do reservatório de Ceraima, até aprovação das soluções de engenharia e medidas operacionais pela Coordenação Geral de Emergências Ambientais (CGEMA/Dipro/Ibama) .
Nesse cenário, os problemas que comprometem a conclusão das obras devem ter atenção urgente da Valec com vistas a não atrasar o cronograma de conclusão dos projetos. Porém, sendo de natureza diversa, os problemas necessitam de ações distintas, em cada caso, para sua solução.
Quanto à questão da área quilombola, de acordo com relatório de pendências constante do Relatório de Atividades Técnicas (RAT) do Lote 5F (Evidência 10, p. 74) , a Valec vem tratando do assunto junto à Procuradoria Federal e à Câmara de Conciliação e Arbitragem da Administração Federal. Manteve-se efeito suspensivo até a conclusão do feito. A estatal acompanha internamente o assunto por meio do processo 51402.103734/2021-91 (Evidência 10, p. 77) . A Valec vem realizando ainda estudos socioambientais, que envolvem estudos das comunidades contratados por meio do Contrato 17/2021 (Evidência 10, p. 75) .  
Já no caso da represa de Ceraima, haverá a necessidade de o projeto incluir medidas técnicas adequadas para enfrentar os riscos atinentes à execução das obras e, também, à mitigação de possíveis impactos na operação do transporte ferroviário. Isso porque, em razão do traçado da ferrovia às margens do reservatório, com a distância entre ambas chegando ao limite de 170 m, a represa representa um risco concreto e considerável para operação ferroviária.
Em relação às obras da ferrovia, foram observados riscos na utilização de explosivos no desmonte de material rochoso, o que poderia comprometer a estrutura de barramento. Em situação mais grave, as intervenções poderiam acarretar o rompimento da barragem, com resultados catastróficos para os municípios a jusante, em especial o de Guanambi, nos termos do art. 5° da Resolução 143 do Conselho Nacional de Recursos Hídricos (CNRH) . 
De igual sorte, na operação dos serviços de transporte, também há sérios riscos envolvido que podem ganhar contornos preocupantes devido à real possibilidade de acidentes com carga potencialmente contaminante dos recursos hídricos, comprometendo a qualidade de vida dos cidadãos da região.
Nota-se que à época do projeto da ferrovia, o reservatório já existia, portanto se trata de um impedimento que poderia ter sido resolvido em fases anteriores, quer com a alteração de soluções de traçado ou, caso o atual trajeto representasse a melhor opção, com as soluções técnicas pertinentes a mitigar os riscos incluídas no projeto executivo, de modo a trazer as melhores soluções tanto na concepção e seleção dos métodos construtivos quanto nos cuidados e precauções para assegurar uma operação ferroviária segura.
Contudo, diante da realidade atual do projeto, para a solução desse fator impeditivo das obras, a Valec realizou tratativas junto à Codevasf, órgão gestor do reservatório, e se comprometeu a realizar os estudos de riscos solicitados pelo Ibama. Nesse sentido, por meio do Ofício 14/2020 GEAMB/Sugat/Diren/Presi/Valec, de 1/7/2020 (Evidência 4) , foram iniciadas as tratativas para alinhamento técnico dos dois órgãos envolvidos com vistas a elaborar os estudos necessários ao licenciamento ambiental.
Em 23/4/2021, por meio do Ofício 65/2021/GEAMB/Sugat/Direm/Valec (Evidência 5) , restou consignado que a Codevasf contrataria estudos específicos do reservatório Ceraima para fornecer dados e informações imprescindíveis, o Plano de Segurança da Barragem (PSB) e o Plano de Ação de Emergência (PAE) da represa e, assim, possibilitar as elaborações pela Valec dos estudos requeridos pelo Ibama.
Em 29/4/2022, por meio do Ofício 162/2022/GEAMB/Sugat/Direm/Valec (Evidência 6) , foram encaminhados os Estudo de Análise de Risco (EAR) ao Ibama. Contudo, até a realização da auditoria em campo, o trecho continuava impedido, podendo, assim, implicar atrasos na conclusão das obras do Lote 5F.
Isso posto, apesar de os dois impedimentos descritos ainda não terem solução definitiva mesmo com a vigência do Contrato 6/2014 ter sido iniciada há cerca de oito anos e do risco concreto de atraso do cronograma atual das obras, verificou-se que a Valec vem adotando medidas para sanear o problema, pois realizou os estudos requeridos pelo órgão ambiental licenciador e, momentaneamente, depende do pronunciamento do Ibama para retomar as obras. 
Ressalta-se que a solução dessas questões envolve, necessariamente, a interveniência de outras entidades públicas, a exemplo, o Ibama e a Codevasf. Atualmente, os prazos estão dependendo das análises dos estudos de risco do trecho sob influência da Represa de Ceraima pelo Ibama, assim como de decisão quanto à questão dos quilombolas junto à Câmara de Conciliação de Arbitragem da Administração Federal. Portanto, no presente caso, os prazos não dependem somente da atuação da Valec. 
Por isso, restou inoportuno assinalar a ocorrência como achado de auditoria e deixou-se de propor encaminhamentos em relação ao que foi descrito no presente relatório.
Proposta de encaminhamento
Ante todo o exposto, submetem-se os autos à consideração superior, propondo o seguinte:
4.1. arquivar os presentes autos;
4.2. encaminhar cópia deste relatório e do acórdão que vier a ser proferido pelo Tribunal à Valec - Engenharia, Construções e Ferrovias S.A., informando-a que o relatório e o voto que o fundamentam podem ser obtidos por meio do endereço eletrônico www.tcu.gov.br/acordaos e que, caso tenha interesse, o Tribunal pode encaminhar-lhe cópia desses documentos sem quaisquer custos."
	É o relatório.

não há.

Não atuou.

AUDITORIA. FISCOBRAS 2022. OBRAS DE CONSTRUÇÃO DA FERROVIA DE INTEGRAÇÃO OESTE-LESTE (FIOL), SEGMENTO CAETITÉ/BA-BARREIRAS/BA, LOTE 5F. AUSÊNCIA DE ACHADOS. IMPEDIMENTOS PARA O SEGUIMENTO DAS OBRAS DEVIDO AO PROJETO DA ESTRADA DE FERRO PASSAR PRÓXIMO À BARRAGEM DE CERAÍMA E A ÁREAS DE COMUNIDADES REMANESCENTES QUILOMBOLAS. ADOÇÃO DE MEDIDAS PELA VALEC PARA SANEAR O PROBLEMA. SOLUÇÃO, EM ANDAMENTO, ENVOLVE ATUAÇÃO DO IBAMA, DA CODEVASF E DA CÂMARA DE CONCILIAÇÃO DE ARBITRAGEM DA ADMINISTRAÇÃO FEDERAL. ARQUIVAMENTO.

RELATÓRIO DE AUDITORIA (RA)

Secretaria de Fiscalização de Infraestrutura Portuária e Ferroviária (SeinfraPortoFerrovia).

Em exame auditoria realizada, no âmbito do Fiscobras/2022, nas obras de construção da Ferrovia de Integração Oeste Leste (Fiol) , no trecho compreendido entre Caetité/BA e Barreiras/BA, Lote 5F.
Para contextualizar, registro que as obras do referido lote tiveram início com a celebração do Contrato 58/2010 com o Consórcio Mendes Junior - Sanches Tripoloni - Fidens, rescindido em janeiro/2014, por acordo entre as partes, com fundamento no art. 79, inciso II, da Lei 8.666/1993. Na sequência, foi celebrado o Contrato 6/2014, objeto desta auditoria, para a construção das obras remanescentes do Lote 5F, que atualmente é executado pelo Consórcio Fiol - Lote 5F, composto pelas empresas BTEC Construções LTDA e LCM Construção e Comércio S.A.
A fiscalização buscou avaliar se a execução das obras do Lote 5 da Fiol está de acordo com o Contrato 6/2014 e com a legislação aplicável ao empreendimento.
O avanço físico da obra é considerado o mesmo do avanço financeiro, cerca de 60%.
A aplicação dos procedimentos contemplados na questão de auditoria, dentro do escopo definido, no período abrangido, não resultou em achado.
Destacou-se, contudo, ocorrências fora do escopo dos trabalhos impeditivas para o seguimento das obras. Trata-se de trechos com impedimentos em razão de reivindicação da demarcação de área quilombola e da proximidade com a barragem de Ceraíma.
Conforme registrado pela equipe: "Quanto à questão da área quilombola, de acordo com relatório de pendências constante do Relatório de Atividades Técnicas (RAT) do Lote 5F (Evidência 10, p. 74) , a Valec vem tratando do assunto junto à Procuradoria Federal e à Câmara de Conciliação e Arbitragem da Administração Federal. Manteve-se efeito suspensivo até a conclusão do feito. A estatal acompanha internamente o assunto por meio do processo 51402.103734/2021-91 (Evidência 10, p. 77) . A Valec vem realizando ainda estudos socioambientais, que envolvem estudos das comunidades contratados por meio do Contrato 17/2021 (Evidência 10, p. 75) ".  
No que se refere à barragem, consignou-se que a Valec vem tratando da liberação das obras junto ao Instituto Brasileiro do Meio Ambiente e dos Recursos Naturais Renováveis (Ibama) e à Companhia de Desenvolvimento dos Vales do São Francisco e do Parnaíba (Codevasf) , no processo 51402.100419/2020-21 (Evidências 4, 5 e 6) . As negociações visam alinhar tecnicamente estudos de riscos a respeito da interação e coexistência entre as obras, a operação da Fiol e o reservatório de Ceraíma. Em abril/2022, foram encaminhados ao Ibama os Estudo de Análise de Risco (EAR) , já considerando as tratativas junto à Codevasf. 
A unidade técnica concluiu inoportuno assinalar as ocorrências como achado de auditoria e deixou de propor encaminhamentos, considerando que, apesar de os dois impedimentos ainda não terem solução definitiva, a Valec vem adotando medidas para sanear o problema e, atualmente, depende de decisão quanto à questão dos quilombolas junto à Câmara de Conciliação de Arbitragem da Administração Federal e das análises dos estudos de risco do trecho sob influência da Represa de Ceraima pelo Ibama. 
Nesse sentido, anuo à proposta da SeinfraPortoFerrovia de arquivar os presentes autos.
Nada obstante, acrescento orientação à unidade técnica para que avalie a pertinência de realizar eventual nova fiscalização no Lote 5F, de modo a acompanhar os desdobramentos das tratativas junto aos referidos órgãos e o empenho da Valec na solução dos impedimentos, com vistas a se evitar atrasos na conclusão das obras e prejuízos ao erário.
	Ante o exposto, manifesto-me por que o Tribunal aprove o acórdão que ora submeto à apreciação deste Colegiado.
TCU, Sala das Sessões, em 21 de setembro de 2022.
AUGUSTO SHERMAN CAVALCANTI 
Relator